【裁判字號】    89,勞訴,14
【裁判日期】    891230
【裁判案由】    確認僱傭關係存在
【裁判全文】
臺灣桃園地方法院民事判決  八十九年度勞訴字第一四號
    原      告  甲○○
    訴訟代理人  莊守禮律師
    被      告  桃園市公所
                        設桃園.
    法定代理人  乙○○  住同右.
    訴訟代理人  許朝財律師
                鄭華合律師
    複 代 理人  呂清雄律師
右當事人間確認僱傭關係存在事件，本院判決如左：
    主    文
確認原告與被告之僱傭關係存在。
訴訟費用由被告負擔。
    事    實
甲、原告方面：
壹、聲明：一、確認兩造間僱傭關係存在。二、訴訟費用由被告負擔。
貳、陳述略稱：
  一、緣原告原擔任桃園市公所清潔隊員，於八十八年七月二十一日因執行職務致左
      膝挫傷送醫急診，經門診醫療後，經醫生諭知應休養三日，嗣於同年月二十六
      日回診複查，原告即據診斷證明書向清潔隊部請假休養，惟清潔隊隊長曾幸源
      非但不允給假，竟於同年七月二十七日以電話通知原告返回清潔隊上班，否則
      即依曠職論處。原告趕回隊部說明原委，隊長無法接受仍堅不給假，硬逼原告
      返回崗位工作，因原告確實傷勢嚴重無法繼續工作，情急之下遂與隊長據理力
      爭，然隊長卻執此為由據認原告有以下犯上不服命令之事由，呈報市公所上級
      後，以桃市清字第八八○四一六八六號令將原告予以解僱。
  二、依原告之級職，自八十七年七月一日起已納入勞動基準法之適用範圍，應受勞
      動基準法之保障，而依勞動基準法第十三條之規定，在同法第五十九條職業災
      害醫療期間，雇主不得終止契約。本件經原告向行政院勞工委員會提出陳情，
      該會亦為相同之答覆，此有回函可查。且原告向桃園縣政府勞工局申請調解，
      經調解委員進行調解後，亦認被告不得於原告公傷期間將原告予以解僱，此有
      調解紀錄一紙可憑。是被告桃園市公所據「桃園市清潔隊隊員（含駕駛、技工
      ）管理獎懲要點」（以下簡稱獎懲要點）第十三點第三款之規定將原告逕予解
      僱即有違勞動基準法之規定，被告逕予終止勞動契約不合法，兩造之僱傭關係
      仍屬存在。
  三、對被告抗辯所為之陳述：
    （一）、被告據以解僱原告之獎懲要點，綜閱全文內容未見訂定日期為何？且該
            要點第十四條復有：「本要點經呈送市長核准後實施。」之規定，則究
            竟何時呈送市長核准亦攸關該要點是否生效，縱確經市長核准而未報請
            主管機關核備，亦應於市長核准之後公開揭示之，使需受該要點約束之
            人員皆得共見共聞其內容始可，否則應只能算是市公所內部之簽呈文件
            ，實不得遽使其條文內容對所屬人員發生拘束力。是故，該獎懲要點無
            訂定之日期，亦缺市長核准之證明，既未報主管機關備查更無公開揭示
            之事實，自不得恣意令其生效，故被告據該無效之獎懲要點發布解僱原
            告之命令即不生解僱之效力。
    （二）、被告本身為行政機關，本於行政一體之原則，下級行政機關應受上級行
            政機關之指揮監督，行政院勞工委員會係勞工業務之最上級主管機關，
            其八十六年八月二日以台（八六）勞動一字第○三一七九四號函稱：查
            工作規則依勞動基準法第七十條規定應報請主管機關核備，其未報請主
            管機關核備之工作規則，自不發生該法所定工作規則之效力。勞委會既
            有如此明確之行政命令，基於行政一體及依法行政原則，被告亦應受其
            拘束而據以適用。然被告遲至八十六年十月二日始將獎懲要點簽經市長
            核備，而又未經上級主管機關核備，其規範拘束力，已有疑問。
    （三）、被告所稱獎懲要點第十三條第三款之規定亦該當於勞動基準法第十二條
            第二款之規定，所以仍得據以將原告解僱，然被告引用錯誤之法源依據
            ，業如前述，即無「該當」勞動基準法與否之問題，因被告係以市公所
            「令」之方式將原告解僱，既是行政機關之令函，豈可任意為之，法令
            依據引用錯誤自應承擔錯誤之結果。
    （四）、被告所稱，原告對曾隊長惡言要脅稱：你曾幸源沒甚麼了不起啦，不然
            到外面解決啊。暫不論原告是否果曾說出此話，或是在何種情況說出，
            但是從文義來看，實令人不解為何這句話能成立「重大侮辱」，且誠如
            證人即清潔隊隊長曾幸源到庭亦證稱：在其對原告喝斥之後，原告即已
            安靜而坐於沙發上等語，顯然原告未再有進一步其他不當之行為，另查
            事實上原告係在雙方之情緒平緩之後與隊長曾幸源達成協議才離開辦公
            室，當初之協議即為再允原告請假至二十八日，其後再視原告之傷勢情
            形決定後續之處理，原告與隊長取得共識之後便離開辦公室而未再有任
            何不當行為發生，顯然曾隊長已言過其實，並有誇大其詞之嫌。
    （五）、原告提出八十八年七月二十六日由桃園榮民醫院所開具之診斷證明書，
            其上載明「宜修養一週」據以要求清潔隊長給假一週繼續修養至八月一
            日，惟曾隊長卻無端不准假並於七月二十七日電告原告應立刻恢復上班
            ，否則將依曠職論處，原告於接獲電話之後立即返回清潔隊辦公室請求
            隊長續准其公傷假，惟隊長不肯，雙方才發生言語上衝突，原告自始並
            無重大侮辱意圖及行為。應查究者，原告既有醫院診斷證明書，隊長為
            何仍不予給假？隊長有無任意令員工負傷恢復工作之理？況雙方爭執後
            ，隊長即裁示最多再給原告修養至二十八日，故二十九日即應返隊工作
            ，原告迫於無奈只得先行離開，迨二十九日即抱傷返隊工作，三十日再
            抱傷工作一天，卻於當天接到解僱令。倘原告果真有實施暴行或重大侮
            辱之行為，隊長自可當場斷然命原告離開並告之將予以簽處解僱，實不
            必再予以允假休養，惟事實上隊長並未如此處理，而隊長既認為可再予
            准假，顯然雙方對於應否准假之爭執已告一段落，豈能事後再誣指原告
            有重大侮辱之行為而加以解僱，其處理過程難合情理。
    （六）、勞動基準法第五十九條規定之「醫療期間」，對於原有之工作能力是否
            已經恢復之事實應該由原告已提出醫院之診斷證明書為認定依據，而非
            以清潔隊長個人意見為準。原告受傷經醫師判斷應休養一週後再回診治
            療，在此期間可算是原有工作能力已恢復？原告於同年二十九日及三十
            日等二日回隊工作，皆是抱病工作，並於下班後再至醫院復健治療，豈
            有恢復工作能力之情形？
    （七）、原告被解僱後仍持續進行復健治療，依八十八年八月三十一日之醫院診
            斷證明書判斷「左膝疼痛、活動受限」、八十八年十二月一日仍判定為
            「左膝疼痛、左小肢腫痛」、八十九年二月十四日為「左膝痛、左下肢
            抽痛」由是可知，原告持續復健治療之結果猶不能痊癒，原告本無主張
            復健治療之期間亦屬「醫療期間」之意。原告僅主張依記載要求休養一
            週請假至八月一日，清潔隊長不顧原告所提診斷證明書而自行認定原告
            之醫療期間，再逼令原告恢復工作後，逕將原告解僱，被告之行為自屬
            違法而不能令其解僱命令生效。
    （八）、原告之傷勢久經復健治療而未能痊癒，並因而產生肌肉萎縮之現象，故
            於八十九年七月三日起轉而前往財團法人長庚紀念醫院（以下簡稱長庚
            醫院）進行門診治療，經長庚醫院以精密之核磁共振方式進行徹底之檢
            查始發現係膝蓋內軟骨破裂，經於七月十八日施以門診手術，其後原告
            於七月二十四日請領長庚醫院之診斷證明書上載為「左膝外傷性關節炎
            」現原告於手術後已回家休養。
參、證據：提出診斷證明書二份（原證一）、市公所令（原證二）、勞委會函（原證
    三）、勞工局調解紀錄（原證四）、薪資單（原證五）、診斷證明書（證六）、
    長庚醫院診斷證明書（證七）等影本各一份。
乙、被告方面：
壹、聲明：駁回原告之訴。
貳、陳述略稱：
  一、原告業經被告於八十八年七月三十日合法解僱在案，其僱傭關係已不存在。
    （一）、原告於八十八年七月二十七日下午六時五十五分許，自行到達被告下轄
            清潔隊辦公室，因不滿曾幸源隊長對於公傷假之准假處理，竟大聲咆哮
            ，並對曾隊長惡言要脅稱：「你曾幸源沒甚麼了不起啦，不然到外面解
            決啊！」隨後並在曾隊長心生恐懼準備打電話對外聯絡時，竟出手按住
            話機，強制不讓曾隊長對外通訊，嗣經曾隊長予以大聲告誡其行為嚴重
            不當後，始行離去。
    （二）、原告上開行為已違反獎懲要點第十三條第三款：「清潔隊員凡有左列情
            形之一者，得予以解僱（３）侮辱或威脅幹部者。」之規定，被告經過
            內部相關單位呈報暨會簽意見後，為維護清潔隊之秩序、紀律與安全，
            乃決定予以解僱。
    （三）、查前開獎懲要點具有勞動契約或工作規則之性質，工作規則縱使未經主
            管機關核備，只要不違反強制或禁止規定，即為有效，此有勞動基準法
            第七十條及第七十一條之明文規定，實務上七十八年二月二十五日司法
            院司法業務研究會第十四期及最高法院八十一年台上字第二四九二號判
            決，均同此旨。系爭獎懲要點，雖未送經主管機關核備，但其解僱事由
            之第十三條第三款既然與勞動基準法第十二條第二款之規定競合，自無
            違反強行或禁止規定之問題，則其效力當無疑義。原告嚴重違反該規定
            ，被告自可予以解僱，且縱有未符上開規定，亦應認違反同條第四款（
            違反勞動契約或工作規則，情節重大者）事由，被告依此予以解僱，當
            屬適法。
    （四）、又原告有侮辱及威脅幹部之事實至為明確，其於遭到解僱前後，亦承認
            有此嚴重不當行為，僅一再親自或透過管道要求被告從輕發落，如今於
            起訴狀中竟稱：「清潔隊長非但不允給假、、、竟於七月二十七日電召
            原告回隊工作，否則依曠職論處、、、趕回隊部說明原委、、、隊長堅
            不給假，硬逼原告即時回崗位工作、、、情急之下遂與隊長據理力爭、
            、、」云云，顯係臨訟編造，避重就輕。
    （五）、原告既經被告合法解僱，則僱傭關係已不存在。
  二、被告解僱原告並未違反勞動基準法第十三條之規定：
    （一）、勞動基準法第十三條所指之同法第五十九條「醫療期間」，應至「其工
            作能力恢復之期間為限」，若是不影響工作能力，縱使受傷未全然癒合
            ，或仍繼續就診治療，仍應解為非該條所指之醫療期間，此由勞動基準
            法第五十九條第一項第二款明文：「勞工在醫療中不能工作時，、、、
            」即可確認。又前開勞動基準法第五十九條「醫療期間」與一般醫學上
            「繼續診療中」之概念並不相同，而係著重於「是否已恢復原有工作能
            力」之要件上。故「醫療期間」係指該疾病當時經診斷必須接受某種治
            療，且因實際治療時無法恢復正常工作之期間而言。故原告若欲主張有
            勞動基準法第十三條之適用，應舉證證明原告受傷當時確已造成外傷性
            膝關節炎，且於遭解僱時繼續接受此疾病之治療而不能工作始可。
     （二）、由國軍總醫院函覆原告之病情表示：「甲○○先生於八十八年七月二
             十二日晚上九時三十分許至本院急診室要求診治，主訴左膝外傷後疼
             痛，理學檢查左膝關節稍微腫脹，無明顯外傷，X光檢查無骨骼異常，
             故給與保守藥物治療後離院。」；桃園榮民醫院所函覆之急診護理評
             估表亦記載：「活動力正常」，此外參互比對二家醫院之診斷書均判
             斷僅需休息三日，而原告自受傷後業已請假達七日之久，並於同月二
             十七日當天在十餘分鐘內獨自趕至清潔隊與曾分隊長爭執，甚至要脅
             以武力解決；在遭解僱前即四處奔走請託關說從輕發落；以及同月二
             十九日及三十日服勤情況正常等等事證，足見原告於遭解僱時「確已
             恢復原有工作能力」，不論是否繼續就診，確實無「醫療中不能工作
              」之情事，原告於八十八年七月二十一日傷害事故造成之病情如何，
              仍應以事發當時之診斷及其活動力為斷。則被告於原告正常服勤上班
              之後予以解僱，自不違反勞動基準法第十三條之規定。
    （三）、依行政院勞工委員會之回函，乃作抽象法律適用原則之分析，並未針對
            本件之具體事實作認定，此由其使用假設性用語「若其在、、、」即明
            。至桃園縣勞資爭議調解委員會乃依據原告要求作成調解建議方案，該
            方案僅引述行政院勞工委員會之前開見解，亦未作任何事實認定。
    （四）、被告於八十八年七月三十日解僱原告時，斯時原告已於同月二十九日銷
            假正常上班服勤，又未再提出請假聲請，已非屬勞動基準法第五十九條
            所指之「醫療中不能工作」期間。
  三、「准假與否」與「原告有對幹部要脅侮辱之行為」原屬兩各不同之事實，並有
      不同之法效，即無原告所云既已准假，豈有再以有要脅侮辱行為而加以解僱之
      問題。
  四、准假與否固然不可依據清潔隊長個人之意見為準，但診斷書亦非當然拘束長官
      之准假裁量空間。況清潔隊長並非全然不准假，而係在原告請假長達一週之久
      後，再斟酌給假，並無刁難之處。
  五、對長庚醫院八十九年十一月七日回函之說明：
    （一）、回函之術中診斷對原告傷勢確認為長期外傷累積引起的外傷性關節炎，
            非單純一次意外造成，故此回函實已否定一次意外與該疾病之因果關係
            ，更遑論證明本件原告當時受傷與該疾病有何因果關聯性。
    （二）、術中診斷較核磁共振檢查為精確（蓋前者為直接觀察傷處，後者為體外
            間接觀察影像），然術中診斷並未診斷出膝蓋軟骨破裂，故原告未患有
            膝蓋軟骨破裂，原告先前之陳述若非誤解醫師之說明即為核磁共振檢查
            之誤診。
    （三）、至原告有左下肢無力、疼痛等現象，經診斷為第四、五腰椎間盤突出，
            顯然與本件左膝意外傷害無關，亦無法證明與職業災害有關。
    （四）、關節鏡手術兼具有診斷與治療之功能，醫師可能為對患者作進一步之確
            認診斷，而行關節鏡手術，故長庚醫院是否於該次手術中對原告施行治
            療，亦不明確。
    （五）、醫師僅能就病人之現況進行診斷治療或評估（參醫師法第十一條），無
            法診斷病人過去某時刻是否罹患某疾病。原告至長庚醫院診治時已距本
            件事故發生近一年，故實無法從其診斷來證明原告發生事故當時之病情
            為何。
  參、證據：提出桃園市清潔隊員（含駕駛、技工）管理獎懲要點影本一份（被證一
      ）、出勤刷卡紀錄及桃園縣桃園市公所請（休）假請示單影本各一份（被證二
      ）國軍桃園總醫院函影本一份（被證三）、桃園榮民醫院所函及急診護理評估
      表影本各一份（被證四）、診斷證明書影本二份（被證五）、臺灣新竹地方法
      院八十三年度勞訴字第十四號判決（被證六）、司法院司法業務研究會第十四
      期座談及最高法院八十一年台上字第二四九二號判決（被證七）、桃園市清潔
      隊員獎懲辦法之市長核准證明簽呈（被證八）等，並請求向桃園榮民醫院、國
      軍桃園總醫院函詢。
    理    由
一、本件原告起訴主張伊原擔任被告清潔隊員，於八十八年七月二十一日因執行職務
    致左膝挫傷，經桃園榮民總醫院診療後諭知應休養三日，嗣於同月二十六日回診
    時，醫院亦囑咐宜休養一週，伊即據醫院診斷書向被告之清潔隊隊長請假，詎非
    但未獲准假，反電召伊返隊工作，致與清潔隊隊長發生爭執，並於同月三十日接
    獲解僱通知，惟被告所據以終止勞動契約之獎懲要點，不僅未經主管機關備查及
    公告揭示，對員工不發生效力，且縱有被告所稱之言語爭執，實亦難符侮辱或要
    脅而情節重大之要件，另依勞動基準法第十三條之規定，在同法第五十九條職業
    災害醫療期間，雇主不得終止勞動契約，而原告八十八年七月二十一日受傷害，
    七月二十六日診斷證明書仍載明宜休養一週，於八月三十一日診斷證明書亦判斷
    為左膝疼痛活動受限，是被告於七月三十日解僱原告時，仍屬原告尚未恢復原有
    工作能力之醫療期間，應受勞動基準法第十三條雇主不得終止契約之保障。是被
    告之解僱行為應屬無效，兩造間僱佣關係即仍存在。被告則以原告因不滿曾幸源
    隊長對於公傷假之准假處理，除惡言要脅稱：你曾幸源沒什麼了不起啦，不然到
    外面解決外，且強制不讓曾幸源隊長對外通訊，自已構成獎懲要點第十三條第三
    款侮辱或威脅幹部者之解僱事由，依國軍桃園總醫院函覆原告之病情：無明顯外
    傷，X光檢查無骨骼異常，故給予保守藥物治療後離院；桃園榮民醫院急診護理
    表亦載明：（原告）活動力正常。另依八十八年七月二十一日、二十二日原告就
    診所取得之診斷證明皆僅判斷需休息三日，而原告自受傷後業已請假達七日之久
    ，並於同月二十九日正常上班服勤，被告於三十日依勞動基準法第十二條第一項
    第二款及第四款事由解僱原告時，原告並無醫療中不能工作之情事，當無違反勞
    動基準法第十三條之規定資為抗辯。
二、原告於八十八年七月二十一日因執行職務致左膝挫傷、七月二十二日起至二十八
    日請休公傷假、七月二十七日下午十八時五十五分許，原告因未獲准假而對隊長
    曾幸源稱：「你曾幸源沒什麼了不起啦，不然到外面解決」等語，原告壓住電話
    不讓曾幸源對外聯絡及前揭獎懲要點未經向主管機關報備、原告於同年七月二十
    九日、三十日亦正常出勤上班及被告於同年七月三十日以原告違反前揭管理獎懲
    要點第十三點第三款規定解僱原告等事實，有行政院國軍退除役官兵輔導委員會
    桃園榮民醫院診斷證明書、國軍桃園總醫院附設民眾診療服務處診斷證明書、桃
    園市公所令、獎懲要點、簽勤勤惰明細表及證人曾幸源之證詞為證，且為被告所
    不爭執，自堪信為真實。
三、按雇主僱用勞工人數在三十人以上者，應依其事業性質，就左列事項訂立工作規
    則，報請主管機關核備後，並公開揭示之、、、；次按工作規則，違反法令之強
    制或禁止規定或其他有關該事業適用之團體協約規定者，無效，勞動基準法第七
    十條、第七十一條分別規定甚明。又雇主違反同法第七十條，工作規則應報請主
    管機關核備後公開揭示之規定，僅係雇主應受同法第七十九條第一款規定處罰之
    問題。苟該工作規則未違反強制或禁止規定，仍屬有效（最高法院八十一年台上
    字第二四九二號判決可資參照）。蓋勞動基準法第七十條既明文記載「核備」二
    字，應僅指審核備查，自與「核准」之核定准予生效不同。準此，尚難遽認主管
    機關之審核係工作規則之生效要件。且依工作規則審核要點第五條規定，勞工如
    對工作規則內容提出異議應妥為處理，已使勞工有表達不同意見之途徑，而勞動
    基準法施行細則第三十七條第二項亦規定主管機關認為有必要時，得通知雇主修
    訂工作規則，此皆符合前揭條文「核備」意旨下，勞工事後救濟與主管機關控約
    之立法設計。故核備與否僅係應否受行政處罰之問題，要不影響工作規則之效力
    。經查：本件獎懲要點於八十六年十月二日送經桃園市公所核示，嗣後固未經當
    地主管機關即桃園縣政府核備，然亦於八十八年四月十五日業經清潔隊隊長公告
    ，且無其他違反法令之強制或禁止規定，參照前揭說明，被告所辯獎懲要點未經
    核備、公告，不生效力云云，即無足採。
四、依前項所述，被告前揭獎懲要點雖不因未送主管機關核備而不生效力，惟查該獎
    懲要點第十三條第（３）項規定，清潔隊員有侮辱或威脅幹部者，得予以解僱，
    僅規定「侮辱」或「威脅」幹部，即可予以解僱，此與勞動基準法第十二條第一
    項第二款「對於雇主、雇主家屬、雇主代理人或其他共同工作之勞工，實施暴行
    或有重大侮辱之行為者」，雇主得不經預告終止勞動契約，所定之要件相比較，
    顯然對勞工過於嚴苛，蓋勞動基準法第十二條第一項第二款僅限於勞工有「暴行
    」及「重大侮辱」之情形，雇主始得將勞工予以解僱，且此應屬保護勞工之強制
    規定，依前揭最高法院八十一年台上字第二四九二號判決意旨，該獎懲要點第十
    三條第（３）項違反此強制規定，應屬無效。從而被告八十八年七月三十日桃市
    清字第八八０四一六八六號函以原告違反獎懲要點第十三條第（３）項規定，將
    被告解僱，於法即有不合。
五、被告雖另辯稱縱該獎懲要點未經主管機關核備而不生效力，被告亦得依勞動基準
    法第十二條第一項第二、四款規定，終止勞動契約云云。惟查原告雖曾口出：「
    你曾幸源沒什麼了不起啦，不然到外面解決啊。」等語，並出手壓住電話機不讓
    曾幸源撥打電話，惟衡諸雙方因准假與否發生爭執，原告於已於八十八年七月二
    十六日取得醫囑再休養一週之診斷證明書，仍未仍於次日獲得曾隊長之准假，情
    急之下口出惡言，應無侮辱曾幸源隊長之故意，其所言「你曾幸源沒有什麼了不
    起」云云，亦尚不致對曾幸源構成重大之侮辱，而在原告壓住電話機而經曾隊長
    怒斥後，原告態度即轉為穩定，兩人並再就准假問題達成可休至同年月二十八日
    之協議，此業經證人曾幸源到庭證述明確，原告既未對曾幸源之身體施以暴行，
    曾幸源在原告壓住電話時，亦有怒斥原告之正常反應，堪認原告所為尚不致對曾
    幸源之精神構成重大威脅，自堪認原告上開行止並未達勞動基準法第十二條第一
    項第二款「施用暴行及重大侮辱」之程度，且並未達於同條項第四款「違反工作
    規則情節重大」之程度，是以縱被告所提出之答辯狀可認為被告亦以勞動基準法
    第十二條第一項第二、四款規定為由，終止兩造間之勞動契約，惟因原告之前開
    行為尚不符合勞動基準法第十二條第一項第二、四款規定，從而被告終止勞動契
    約之意思表示因違反前揭法條而無效。
六、綜上所述，兩造之僱傭契約仍有效存在，原告訴請確認兩造之僱傭關係存在，洵
    屬有據，應予准許。
七、兩造關於被告是否於原告遭受勞動災害之醫療期間違法終止勞動契約之攻擊防禦
    方法，於本件判決結果並無影響，爰不予一一論述。
據上論結，本件原告之訴為有理由，依民事訴訟法第七十八條，判決如主文。
中       華       民       國    八十九    年    十二    月    三十    日
                                        臺灣桃園地方法院民事第二庭
~B法      官  張淑芬
右為正本係照原本作成
如對本判決上訴須於判決送達後廿日內向本院提出上訴狀
中       華       民       國    八十九    年    十二    月    三十    日
~B書  記  官  游  誼


司法院資訊處製作；財團法人民間司法改革基金會備份。
